【裁判字號】    98,上訴,3395
【裁判日期】    981030
【裁判案由】    偽造文書等
【裁判全文】
臺灣高等法院刑事判決                98年度上訴字第3395號
上  訴  人
即  被  告  乙○○
                    現於臺灣台北看守所
上列上訴人因偽造文書等案件，不服臺灣臺北地方法院98年度訴
字第1204號，中華民國98年7月31日第一審判決（起訴案號：臺
灣臺北地方法院檢察署98年度偵緝字第1464號，被告於原審準備
程序中就被訴事實為有罪之陳述，經原審告知簡式審判程序意旨
，聽取當事人意見後，原審合議裁定改依簡式審判程序），提起
上訴，本院判決如下：
    主  文
上訴駁回。
    事  實
一、乙○○於民國93年間因偽造文書案件，經臺灣臺北地方法院
    （下稱臺北地院）判處有期徒刑3月確定，於94年2月21日易
    科罰金執行完畢。詎不知悔改，與姓名年籍不詳已滿18歲以
    上之人（無證據證明詐騙集團成員有未滿18歲之人，依罪疑
    有利於被告原則，認均屬已滿18歲之人），基於詐欺取財、
    行使偽造公文書之犯意聯絡，由集團成員於97年9月26日上
    午撥打電話給甲○○，自稱係台新銀行新店分行行員，佯稱
    甲○○在台新銀行有開戶且有大量資金匯入，甲○○之個人
    資料及帳號外洩而被冒用云云，甲○○旋接獲同集團某成員
    自稱台北縣政府警察局新店分局員警之來電，向甲○○佯稱
    上情，並稱臺北市政府警察局有同樣案子在偵辦，伊會將案
    件移轉臺北市政府警察局給「林正民」隊長偵辦云云；甲○
    ○嗣接獲同集團某成員自稱係臺北地院檢察署「張書華」檢
    察官之來電，佯稱其牽涉到一件富邦銀行之投資詐欺案件，
    因個人資料被冒用，必須出庭說明並將帳戶凍結，且甲○○
    須將銀行帳戶內的錢提領出來交付保管云云，致甲○○陷於
    錯誤，即前往華南商業銀行新生分行提領新台幣（下同）15
    0萬元。而集團成員則將由不詳之人於不詳時、地以不詳方
    式所偽造之「請求暫時性凍結執行聲請書」（其上未蓋印文
    ）、「臺灣台北地方法院檢察署偵查卷宗」封面（其上未蓋
    印文，非屬公文書）、「台北地方法院地檢署監管科」公文
    （其上蓋有偽造之『「臺灣省臺北地方法院檢查署』公印文
    1枚）、「法務部行政執行假扣押處份命令」（其上未蓋印
    文）、「個人資料外洩授權止付申請書」（其上未蓋印文，
    非屬公文書）、「臺灣台北地檢署監管科」收據（其上蓋有
    偽造之『臺灣省地檢署』公印文、承辦人『呂順傑』印文各
    1枚）等文件（就偽造上開文件部分，無證據證明被告有參
    與犯行），於同日在不詳地點交給乙○○，由乙○○於同日
    13時許前往臺北捷運忠孝新生站向甲○○收取150萬元，並
    將偽造之上開文件交給甲○○收執，足以生損害各該機關對
    所屬人員管理、職務執行之正確性、司法文書之公信力及甲
    ○○，嗣甲○○返家後，經家人告知係遭人詐騙乃報警處理
    ，經警於上開偽造文件上採得多枚指紋送比對鑑定，發現部
    分指紋與乙○○之檔存指紋相符，乃循線查得上情。
二、案經甲○○訴由臺北市政府警察局大安分局報請臺北地院檢
    察署檢察官偵查起訴。
    理  由
一、上開事實，業據被告乙○○於原審審理時坦承不諱，核與證
    人即被害人甲○○於警詢時所述情節相符，並有偽造之「請
    求暫時性凍結執行聲請書」（其上未蓋印文）、「臺灣台北
    地方法院檢察署偵查卷宗」封面（其上未蓋印文，非屬公文
    書）、「台北地方法院地檢署監管科」公文（其上蓋有偽造
    之『臺灣省臺北地方法院檢查署』公印文1枚）、「法務部
    行政執行假扣押處份命令」（其上未蓋印文）、「個人資料
    外洩授權止付申請書」（其上未蓋印文，非屬公文書）、「
    臺灣台北地檢署監管科」收據（其上蓋有偽造之『臺灣省地
    檢署』公印文、承辦人『呂順傑』印文各1枚）等文件、內
    政部警政署刑事警察局98年1月5日刑紋字第0970198362號鑑
    驗書在卷足憑，堪認被告之自白與事實相符而可採信。被告
    於本院辯稱扣案之文件上應有其他人之指紋，其中之指紋可
    能有「陳浩明」的指紋，因當時是「陳浩明」到火車站接我
    ，他就把文件夾及手機交給我，要我跟甲○○見面時將手機
    交給甲○○聽，然後把文件交給甲○○，我收到錢後就交給
    「陳浩明」，故應鑑定扣案文件上是否有其他人之指紋云云
    ；惟被告就其共同行使偽造公文書之犯行業已坦承不諱，而
    關於「偽造」公文書部分，雖可能係詐騙集團成員所為，（
    此屬檢察官依法偵辦事項）然而就扣案偽造公文書上有無其
    他人之指紋，對被告共同「行使」偽造公文書犯行部分，並
    不生影響，是被告請求再將偽造公文書送鑑定以查明有無其
    他人指紋，並無必要；本件事證明確，被告犯行堪以認定。
    另被害人甲○○於警詢中之陳述，經被告於審判程序同意作
    為證據，本院審酌該言詞陳述係被害人受騙後即至警局報案
    而作成之調查筆錄，依當時情況係最接近案發之時，為被害
    人記憶最清晰之際，其並於筆錄簽名蓋章以示負責，再者，
    其與被告互不相識毫無恩怨，要無故意誤指之虞，故該調查
    筆錄依刑事訴訟法第159條之5第1項規定，自得為證據，併
    此敘明。
二、按刑法上所謂公印或公印文，係專指表示公署或公務員資格
    之印信而言，即俗稱大印與小官章及其印文。（見最高法院
    69年度臺上字第693號判例）至其形式，凡符合印信條例規
    定之要件而製頒，無論為印、關防、職章、圖記，如足以表
    示其為公務主體之同一性者，均屬之。（最高法院89年度臺
    上字第3155號裁判要旨）又刑法上偽造文書罪，係著重於保
    護公共信用之法益，即使該偽造文書所載名義製作人實無其
    人，而社會上一般人仍有誤信其為真正文書之危險，仍難阻
    卻犯罪之成立。最高法院著有54年台上字第1404號判例可參
    ，是刑法上所稱之「公文書」，係指公務員職務上製作之文
    書，與其上有無使用「公印」無涉；若由形式上觀察，文書
    之製作人為公務員，且文書之內容係就公務員職務上之事項
    所製作，即令該偽造之公文書上所載製作名義機關不存在，
    或該文書所載之內容並非該管公務員職務上所管轄，然社會
    上一般人既無法辨識而仍有誤信為真正之危險，仍難謂非公
    文書。本件扣案之「台北地方法院地檢署監管科」公文上之
    偽造「臺灣省臺北地方法院檢查署」印文、「臺灣台北地檢
    署監管科」收據上之偽造「臺灣省地檢署、呂順傑」、印文
    ，係表示公務機關之資格及其職務之印文，屬公印文，偽造
    之「請求暫時性凍結執行聲請書」、「台北地方法院地檢署
    監管科」公文、「法務部行政執行假扣押處份命令」、「臺
    灣台北地檢署監管科」收據等文件，形式上已表明係法務部
    、臺北地院檢察署等政府機關所出具，內容係關於刑事案件
    之偵辦情形，有表彰公署公務員本於職務製作之意，縱臺北
    地院檢察署內部並無「監管科」等單位，該等文書所載製作
    名義人係虛構，依前揭說明，仍屬公文書。另被告對本件被
    害人行使「請求暫時性凍結執行聲請書」、「台北地方法院
    地檢署監管科」公文、「法務部行政執行假扣押處份命令」
    、「臺灣台北地檢署監管科」收據等公文書，足以生損害於
    各機關對所屬人員管理、職務執行之正確性及司法文書之公
    信力，當無疑義。是被告所為，係犯刑法第339條第1項之詐
    欺取財罪、第216條、第211條之行使偽造公文書罪。被告與
    姓名年籍不詳滿18歲以上之人（無證據證明詐騙集團成員有
    未滿18歲之人，依罪疑有利於被告原則，均認已滿18歲之人
    ）間，就上開犯行，有犯意聯絡及行為分擔，為共同正犯。
    被告所為行使偽造公文書犯行，同時係對於被害人施用詐術
    之部分行為，係一行為觸犯數罪名，依刑法第55條前段想像
    競合犯之規定，從一重行使偽造公文書罪處斷。公訴意旨另
    以：被告行使「臺灣台北地方法院檢察署偵查卷宗」、「個
    人資料外洩授權止付申請書」，犯刑法第216條、第211條行
    使偽造公文書，惟「臺灣台北地方法院檢察署偵查卷宗」屬
    檔卷封面，其功用僅供辯識之用，性質上類似目錄，與具有
    對外表示一定意思之文書意涵有間，非屬公文書，難認該當
    偽造公文書之構成要件，「個人資料外洩授權止付申請書」
    ，其上並未顯示文書之製作名義人，無從知悉可能之名義人
    ，此與偽造文書罪須有文書名義性之要件不符，對此被告無
    犯行使偽造公文書罪之可言，惟此屬單一行使偽造公文書行
    為客體之數量問題，與刑罰權之單複及範圍不相干涉，故無
    庸為無罪之諭知。另依卷內證據僅能認定被告行使偽造公文
    書，並無證據證明被告就詐騙集團成員偽造公文書犯行部分
    有犯意聯絡及行為分擔；而被告有犯罪事實欄所載有期徒刑
    執行完畢之前案紀錄，有被告前案紀錄表可按，被告於受有
    期徒刑之執行完畢後，5年以內故意再犯本案有期徒刑以上
    之罪，為累犯，應依刑法第47條第1項規定加重其刑。
三、原審以被告犯罪事證明確，適用刑法第28條、第339條第1項
    、第216條、第211條、第55條、第47條第1項、第38條第1項
    第2款，刑法施行法第1條之1之規定，並審酌被告前有偽造
    文書、毒品勒戒、戒治等犯罪紀錄，素行不佳，且其正值壯
    年，不思以正途賺取財物，因缺錢花用，與不詳之人共同詐
    騙他人錢財，致被害人受有150萬元之金錢損失，情節非輕
    ，迄今仍未賠償被害人所受損失，但考量被告犯後尚能坦承
    犯行，態度良好，及其曾任油漆師傅，為高職肄業之學歷等
    一切情狀，認定被告共同行使偽造公文書，足以生損害於公
    眾及他人，累犯，判處有期徒刑2年，扣案如附表所示文件
    ，係供被告犯罪所用之物，為共犯之詐騙集團成員所有，以
    共犯連帶沒收原則，依刑法第38條第1項第2款規定，宣告沒
    收之，惟偽造如附表編號3、6所示偽造公文書上之公印文2
    枚及「呂順傑」印文1枚，因附著於公文書上併同沒收，而
    不另按刑法第219條沒收。至偽刻之「臺灣省臺北地方法院
    檢查署」公印章、「臺灣省地檢署」公印章、「呂順傑」印
    章部分，因無證據證明被告涉此部分犯行，已如前述，故不
    另為沒收之諭知等，經核於法並無違誤，量刑亦屬妥適，被
    告上訴稱扣案之文件上應有其他人的指紋，其中可能有「陳
    浩明」的指紋云云，因縱查有其他共犯之指紋，亦無解於被
    告共犯詐欺、行使偽造公文書等犯行之成立，是其上訴，核
    無理由，應予駁回。
四、據上論斷，應依刑事訴訟法第368條，判決如主文。
本案經檢察官黃全祿到庭執行職務。
中    華    民    國    98    年    10    月    30    日
                  刑事第二十三庭  審判長法  官  許宗和
                                        法  官  林海祥
                                        法  官  潘進柳
以上正本證明與原本無異。
如不服本判決，應於收受送達後10日內向本院提出上訴書狀，其
未敘述上訴之理由者並得於提起上訴後10日內向本院補提理由書
（均須按他造當事人之人數附繕本）「切勿逕送上級法院」。
                                        書記官  任正人
中    華    民    國    98    年    10    月    30    日
附錄：本案論罪科刑法條全文
刑法第339條（普通詐欺罪）
意圖為自己或第三人不法之所有，以詐術使人將本人或第三人之
物交付者，處5年以下有期徒刑、拘役或科或併科1千元以下罰金
。
以前項方法得財產上不法之利益或使第三人得之者，亦同。
前二項之未遂犯罰之。
刑法第216條（行使偽造變造或登載不實之文書罪）
行使第210條至第215條之文書者，依偽造、變造文書或登載不實
事項或使登載不實事項之規定處斷。
刑法第211條（偽造變造公文書罪）
偽造、變造公文書，足以生損害於公眾或他人者，處1年以上7
年以下有期徒刑。
附表：
┌──┬───────────────────┬──┬─────┐
│編號│    應  沒  收  之  物                │數量│備      註│
├──┼───────────────────┼──┼─────┤
│ １ │「請求暫時性凍結執行聲請書」（其上未蓋│1 張│公文書    │
│    │印文）                                │    │          │
├──┼───────────────────┼──┼─────┤
│ ２ │「臺灣台北地方法院檢察署偵查卷宗」封面│1 張│非公文書  │
│    │（其上未蓋印文）                      │    │          │
├──┼───────────────────┼──┼─────┤
│ ３ │「台北地方法院地檢署監管科」公文（其上│1 張│公文書    │
│    │蓋有偽造之「臺灣省臺北地方法院檢查署」│    │          │
│    │公印文1 枚）                          │    │          │
├──┼───────────────────┼──┼─────┤
│ ４ │「法務部行政執行假扣押處份命令」（其上│1 張│公文書    │
│    │未蓋印文）                            │    │          │
├──┼───────────────────┼──┼─────┤
│ ５ │「個人資料外洩授權止付申請書」（其上未│1 張│非公文書  │
│    │蓋印文）                              │    │          │
├──┼───────────────────┼──┼─────┤
│ ６ │「臺灣台北地檢署監管科」收據（其上蓋有│1 張│公文書    │
│    │偽造之「臺灣省地檢署」公印文、承辦人「│    │          │
│    │呂順傑」印文各1 枚）                  │    │          │
└──┴───────────────────┴──┴─────┘


司法院資訊處製作；財團法人民間司法改革基金會備份。
